臺灣高等法院臺南分院刑事判決
110年度上易字第271號
上  訴  人  臺灣臺南地方檢察署檢察官
被      告  吳錦茜



上列上訴人因被告詐欺案件，不服臺灣臺南地方法院110年度易
字第27號中華民國110年1月29日第一審判決（追加起訴案號：臺
灣臺南地方檢察署108年度偵緝字第325號、108年度偵緝字第326
號），提起上訴，本院判決如下：
    主  文
上訴駁回。
    理  由
一、追加起訴意旨略以：被告吳錦茜意圖為自己不法之所有，於
    附表（如追加起訴書所載，下同）所示之詐騙時間，向附表
    所示告訴人黃怡雅、陳宜琦、陳宜莉，及利用不知情之黃怡
    雅向陳宜琦、陳宜莉、翁玉美，及透過網路帳號「木木之家
    」佯稱有如附表所示之商品欲出售，並要求渠等至其位於臺
    南市○區○○街00號住處（已搬離）交付現金後，待貨到後被
    告即通知渠等至其住處取貨云云，致告訴人黃怡雅、陳宜琦
    、陳宜莉、翁玉美均陷於錯誤而交付如附表所示款項之現金
    與被告吳錦茜。嗣告訴人黃怡雅、陳宜莉、翁玉美、陳宜琦
    久未收到上開商品，始知受騙並報警，而認被告吳錦茜係犯
    刑法第339條第1項之詐欺取財罪嫌等語，因與原審109年度
    訴字第1402號案件具有相牽連之關係，予以追加起訴。
二、先予認定之前提事實：
　　原審審理之「本案」即108年度訴字第1233號一案，係臺灣
    臺南地方檢察署(下稱臺南地檢署)檢察官以108年度偵字第3
    295號、第9912號起訴書為一般起訴之案件（下稱「本案」
    起訴書），其被告僅有謝宏昌1人，並未包括吳錦茜，且於
    起訴書之犯罪事實欄亦未論及吳錦茜有參與，此有「本案」
    起訴書附卷可參；另臺南地檢署檢察官以被告吳錦茜與被告
    謝宏昌共犯詐欺案件，而涉及加重詐欺取財罪嫌，且與「本
    案」被告謝宏昌涉犯加重詐欺案件具有數人共犯一罪或數罪
    之相牽連關係，而以108年度偵字第2232號、109年度偵字第
    10283號追加起訴書（下稱第一次追加起訴），追加被告吳
    錦茜，由原審以109年度訴字第710號案件審理。嗣臺南地檢
    署檢察官分別以被告吳錦茜、謝宏昌共犯數詐欺案件，與前
    開本案被告謝宏昌涉犯加重詐欺取財案件具有數人共犯一罪
    或數罪之相牽連關係，再以109年度偵字第6828號、第11789
    號追加起訴書（下稱第二次追加起訴，由原審以109年度易
    字第1140號審理）、108年度偵字第14900號追加起訴書（下
    稱第三次追加起訴，由原審以109年度訴字第1402號審理）
    追加被告謝宏昌、吳錦茜涉犯其他詐欺案件等罪嫌，而被告
    謝宏昌所涉犯之本案及上開三件追加起訴案件，經原審合併
    審理後，已於109年12月22日言詞辯論終結，並於110年1月1
    3日宣判等情，亦有上開追加起訴書、判決書等在卷可按。
三、檢察官上訴意旨略以：被告吳錦茜係因一人犯數詐欺罪，且
    與謝宏昌共犯詐欺罪，而有刑事訴訟法第7條第1、2款所定
    相牽連案件之情形，故被告吳錦茜所犯之本件108年度偵緝
    字第325號、第326號追加起訴案件（即第四次追加起訴案，
    本件經原審諭知不受理判決，下稱本件）與被告吳錦茜及謝
    宏昌共犯之第三次追加起訴案與一開始之本案間，應屬相牽
    連案件，且一開始之本案與後續之追加起訴案間，詐欺手法
    均係被告吳錦茜與其丈夫謝宏昌在網路上佯以販賣商品為由
    ，進行詐騙，證據資料共通，合併審判應符訴訟經濟與裁判
    一致之要求，原審判決認第四次追加起訴案與一開始之本案
    間，並無相牽連關係，認檢察官追加起訴不合法而諭知不受
    理判決，應有未當，請求撤銷原判決，發回原審法院更為適
    當合法之判決。
四、按刑事訴訟法第265條第1項規定：「於第一審辯論終結前，
    得就與本案相牽連之犯罪或本罪之誣告罪，追加起訴」，所
    稱「本案」係指「已經一般起訴之案件」，又所稱「相牽連
    之犯罪」，則指同法第7條之相牽連案件而言。據此，對於
    「本案」可於第一審辯論終結前追加起訴之種類為：⒈一人
    犯數罪者。⒉數人共犯一罪或數罪者。⒊數人同時在同一處所
    各別犯罪者。⒋犯與本罪有關係之藏匿人犯、湮滅證據、偽
    證、贓物各罪者。⒌本罪之誣告罪。亦即與「本案」具有上
    開5種聯繫因素之案件，得在第一審辯論終結前追加起訴。
    本條之設固在求訴訟經濟，使具有聯繫因素之案件能在「本
    案」之訴訟程序中一併解決，然過多之追加起訴，將妨害被
    告之訴訟防禦權，並導致整個案件趨於龐雜而不利於案件之
    迅速審結，反而與訴訟經濟追求減省勞費之目的有違。因此
    ，對於案件是否具有上開聯繫因素，係以「本案」做為判斷
    基準，僅在另案與「本案」具有聯繫因素者始得追加起訴，
    如與「本案」不具聯繫因素，而僅僅是與「本案」追加起訴
    之其他案件具有聯繫因素者，即不許再追加該另案，否則案
    件將不斷往外增生擴大，以致有害於案件之妥速審結，始合
    刑事訴訟法第265條第1項規定之本旨。
五、查本件檢察官之第四次追加起訴案之被告僅有吳錦茜一人，
    並無謝宏昌，而一開始起訴之本案，其被告僅有謝宏昌一人
    ，未見吳錦茜，且於起訴書之犯罪事實欄亦未論及吳錦茜有
    參與，是以，檢察官第四次追加起訴案與一開始之本案間，
    自形式觀之，並未存有一人犯數罪（被告不同），或數人共
    犯一罪（本案為謝宏昌與不詳之人共犯，第四次追加起訴案
    件則為吳錦茜單獨所犯）之情形，應不得依刑事訴訟法第26
    5條規定追加起訴。雖第二、三次追加起訴均有論及被告吳
    錦茜與謝宏昌共犯詐欺犯行，然此究非起訴之本案，不能以
    之作為案件能否追加起訴之判斷標準。又相牽連案件之判斷
    ，其訴訟效果並非僅止於審判階段，偵查階段亦有適用（如
    牽連管轄），故判斷標準應以起訴事實為據，否則，如繫於
    法院最後審理結果，是否屬相牽連案件，將成為浮動狀態，
    判斷標準不一，此應非制度設計之目的。故「本案」經原審
    審理結果，雖認定被告謝宏昌有與吳錦茜共犯詐欺取財犯行
    ，然吳錦茜並未在「本案」中被起訴，自無從以此作為聯繫
    因素，自不待言。因此，本件檢察官第四次追加起訴被告吳
    錦茜涉犯詐欺取財部分，應與刑事訴訟法第265條第1項所定
    追加起訴之要件不符。檢察官上訴以被告吳錦茜係因一人犯
    數詐欺罪，且與謝宏昌共犯詐欺罪，故第四次追加起訴案件
    與被告吳錦茜及謝宏昌共犯之第三次追加起訴案與一開始之
    本案間，應屬相牽連案件為由，指摘原判決不當，此顯然無
    視第四次追加起訴僅列吳錦茜為被告，本案起訴僅列謝宏昌
    為被告，二者間無刑事訴訟法第7條所定之各款聯繫因素，
    應無理由。
六、綜上所述，原審判決以本件追加起訴與「本案」欠缺聯繫因
    素，而認檢察官之追加起訴程序違背規定，乃依刑事訴訟法
    第303條第1款、第307條等規定，逕為不受理判決，經核並
    無違誤，檢察官仍執前詞指摘原判決為不當，為無理由，爰
    不經言詞辯論，逕予駁回其上訴。
七、據上論斷，應依刑事訴訟法第368條、第372條，判決如主文
    。
中　　華　　民　　國　　110 　年　　5 　　月　　6 　　日
                  刑事第六庭    審判長法　官  張瑛宗
                                      法　官  李秋瑩　　
                                      法　官  林坤志
以上正本證明與原本無異。
不得上訴。
　　　　　　　　　　　　　　　　　　　書記官  凌昇裕
中　　華　　民　　國　　110 　年　　5 　　月　　6 　　日